【裁判字號】    99,抗,1438
【裁判日期】    991012
【裁判案由】    清償借款等
【裁判全文】
臺灣高等法院民事裁定                  99年度抗字第1438號
抗  告  人  丙○○
相  對  人  甲○○
            乙○○
上列當事人間清償借款等事件，抗告人對於中華民國99年6 月25
日臺灣板橋地方法院99年度訴字第1184號所為裁定提起抗告，本
院裁定如下：
    主  文
原裁定廢棄。
    理  由
一按訴訟，由被告住所地之法院管轄；定法院之管轄，以起訴時
  為準，民事訴訟法第1條第1項前段、第27條，分別定有明文。
二按依一定事實，足認以久住之意思，住於一定之地域者，即為
  設定其住所於該地，民法第20條定有明文。此所謂「久住之意
  思」，指有繼續居住的意思而言，無須有永久不搬遷的意思；
  所謂「住於一定之地域」，指有居住之客觀事實而言。次按依
  一定事實，足認以廢止之意思離去其住所者，即為廢止其住所
  ，民法第24條亦定有明文。又住所係民法上之實質概念，不以
  登記為要件，戶籍則係依戶籍法所為之登記，採形式要件主義
  ，故戶籍登記之住址雖可作為判斷住所地之資料之一，但非唯
  一認定標準，法院仍應審查上述主觀及客觀要件事實，實質認
  定住所之設定或廢止。
三查本件相對人係夫妻，戶籍登記地址為嘉義縣新港鄉三間村 1
  鄰港尾81號（下稱戶籍地），有抗告人提出之戶籍謄本可稽（
  原法院卷第10、36、37、51頁）。惟原法院向相對人戶籍地送
  達訴訟文書，均以「遷移不明」而退回原法院（見原法院卷第
  30、31、43、46頁）。且無任何證據可資認定相對人於本件起
  訴當時，有居住在戶籍地之客觀事實。是本院審酌上開事實，
  認為相對人縱於起訴前曾設定住所在戶籍地，其二人亦業以廢
  止之意思，離去該住所，而發生廢止住所之效果，自不得僅以
  相對人之戶籍仍登記在上開嘉義地址，即斷定此為相對人之住
  所。
四再查，原法院命抗告人查報相對人住所，經抗告人提出臺灣板
  橋地方法院檢察署（下稱板橋地檢署）99年5 月10日99年度偵
  字第12537 號不起訴處分書，記載相對人甲○○居住在「臺北
  縣板橋市○○街1巷13號1樓（下稱板橋市○○街地址）」（見
  原法院卷第38頁；本院卷第5、6頁），據以查報相對人住所在
  上址，此由原法院其後向上址送達原裁定予相對人（見原法院
  卷第45、47頁送達證書），即可窺見。又上開送達證書顯示訴
  訟文書係於99年7 月13日寄存在台北縣政府警察局海山分局海
  山派出所，經本院囑託台北縣政府警察局海山分局查明相對人
  現未居住於板橋市○○街地址，亦未領取上開寄存之訴訟文書
  ，上址現居住人為蔡諺緹，於99年7 月15日遷入，有該分局提
  出99年9月30日北縣警海刑字第0990042368 號函、查訪表、寄
  存送達書可稽（本院卷第15至17頁）。本院以電話查詢蔡諺緹
  ，伊表示係向林李秀緞承租板橋市○○街地址等語，本院再以
  電話查詢林李秀緞，伊表示相對人於98年6 月10日向伊承租板
  橋市○○街地址並入住，迄99年5 月30日搬離等語，有電話記
  錄可考（本院卷第18頁）。本院審酌上開事實，認為相對人於
  98年6月10日起至99年5月30日期間，係以久住之意思，住於板
  橋市○○街地址，揆之前揭說明，堪認相對人於本件起訴當時
  ，係設定住所於該地。
五綜上所述，抗告人於99年5 月10日向原法院提起本件訴訟時，
  相對人之住所係設定在板橋市○○街地址，則依民事訴訟法第
  1條第1項前段規定，原法院應有管轄權。原法院未察，僅以相
  對人戶籍登記在嘉義縣新港鄉，即推論此戶籍地為相對人之住
  所，並認定原法院無管轄權，以裁定將本件訴訟移送臺灣嘉義
  地方法院管轄，自有未洽。抗告意旨指摘原裁定不當，求予廢
  棄，為有理由。
六據上論結，本件抗告為有理由，爰裁定如主文。
中    華    民    國    99    年    10    月    12    日
                    民事第三庭
                        審判長法  官  張劍男
                              法  官  彭昭芬
                              法  官  翁昭蓉
正本係照原本作成。
不得再抗告。
中    華    民    國    99    年    10    月    13    日
                              書記官  張淑芬

司法院資訊處製作；財團法人民間司法改革基金會備份。
